【裁判字號】    94,家簡,4
【裁判日期】    950630
【裁判案由】    分割遺產
【裁判全文】
臺灣嘉義地方法院民事簡易判決  94年度家簡字第4號
原      告  辛○○
            未○○
共      同
訴訟代理人  林芳榮律師
被      告  黃○○○
            乙○○
            Ｅ○○
            甲○○○
            Ｄ○○○
                        五段2.
            黃○○○
            己○○
                        樓
            亥○○
                        巷53.
            玄○○
            子○○
                        4樓
            地○○
            戌○○
            癸○○
                        2樓
            丑○○
                        巷35.
            戊○○
                        之2號.
            巳○○
            壬○○
            宇○○
            天○○
            酉○○○
            宙○○
            卯○○
                        22弄.
            辰○○
                        弄7號.
            申○○
            午○○
            寅○
            庚○○
            Ｂ○○
            Ａ○○
            Ｃ○○
            丁○○
                        5樓
兼
法定代理人  丙○○
上列當事人間請求分割遺產事件，本院於九十五年六月二十日言
詞辯論終結，判決如下：
     主     文
原告之訴駁回。
訴訟費用由原告連帶負擔。
    事實及理由
壹、程序部分：
一、本件被告除Ｅ○○外，均未於最後言詞辯論期日到場，核無
    民事訴訟法第三百八十六條各款所列情形，爰依原告之聲請
    ，尤其一造辯論而為判決。
二、又按訴狀送達後，原告不得將原訴變更或追加，但於請求之
    基礎事實同一，或訴訟標的對於數人必須合一確定時，追加
    原非當事人之人為當事人之情形者無礙；又原告於判決確定
    前，得撤回訴之全部或一部。但被告已為本案之言詞辯論者
    ，應得其同意。訴之撤回，被告於期日到場，未為同意與否
    之表示者，自該期日起；其未於期日到場或係以書狀撤回者
    ，自前項筆錄或撤回書狀送達之日起，十日內未提出異議者
    ，視為同意撤回。民事訴訟法第二百五十五條第一項第二款
    、第二百六十二條第一項分別定有明文。前被告翁張清連、
    黃沈玉英分別於民國九十四年四月十一日、九十二年九月十
    七日死亡，翁張清連之應有部分由原告辛○○、未○○、被
    告黃○○○、己○○、亥○○、玄○○、子○○、午○○、
    申○○繼承，固原告撤回被告翁張清連部分；另黃沈玉英部
    分由被告Ｂ○○、Ａ○○、Ｃ○○、丁○○、丙○○繼承，
    故原告追加Ｂ○○、Ａ○○、Ｃ○○、丁○○、丙○○為被
    告，撤回沈黃玉英之訴，查原告追加部分事實相同，且屬訴
    訟標的對數人必須合一確定之情形，又撤回部分乃於被告Ｅ
    ○○、乙○○、Ａ○○、Ｃ○○為言詞辯論之前，揆諸前揭
    之說明，原告之追加及撤回均為合法。
貳、實體部分：
一、原告主張：坐落嘉義縣義竹鄉○○段二九二號、二九○號、
    二八一號土地，原為兩造之被繼承人翁清硯，與訴外共有人
    所共有，因未辦理繼承登記，後經判決分割，兩造取得公同
    共有二九二之二號、二九二之五號、二九二之八號土地。翁
    清硯娶妻翁黃善，於二十三年九月十三日死亡，再與翁張清
    連結婚，共育有二十一子女，長女翁性、長子翁水波、次女
    翁走、次子翁水典、三子翁水挺、次女翁令、三女翁、四
    女翁金蘭、庶子寅○、五女翁碧梅、養子庚○○、四子辛○○、六女翁雪花、五子翁水明、六子未○○、七女己○○、
    七子申○○、八女亥○○、九女翁雪、十女子○○、八子午
    ○○。惟次女翁走，於八年十二月二日未婚死亡，次子翁水
    典，於十二年六月二十一日未婚死亡，三女翁，於十八年
    七月一日未婚死亡，五子翁水明，於二十八年二月九日未婚
    死亡，依法得繼承者，為一妻十七子，共十八人，各繼承人
    之應繼分為十八分之一，因其妻翁張清連於九十四年四月十
    一日死亡，依法應由其子女辛○○、黃○○○、未○○、己○○、亥○○、玄○○、子○○、午○○、申○○共同繼承
    （其餘子女非其所生），又因長女翁性於八十三年十月十日
    死亡，依法應由其夫沈乃佳（八十年四月十七日亡）、長子
    乙○○、長女沈玉英共同繼承，各繼承三十六分之一，因沈
    玉英於九十二年九月十七日死亡，依法應由其夫黃有財（八
    十二年一月四日死亡）、長女黃秀玲、長子Ｂ○○、次子Ａ
    ○○、次女Ｃ○○共同繼承，各繼承一四四分之一，黃秀玲
    於九十三年二月十三日死亡，依法應由其夫丙○○、養子丁○○共同繼承，各繼承二八八分之一，長子翁水波於七十年
    七月十三日死亡，依法應由其妻地○○、長子戌○○、次子
    癸○○、三子丑○○、四子戊○○、五子巳○○、六子壬○○、七子宇○○、長女天○○共同繼承，各繼承一六二分之
    一，三子翁水挺於七十八年十月十九日亡，依法應由其妻酉
    ○○○、長女卯○○、次女翁彩鳳（四十三年四月八日亡）
    、三女辰○○、長子宙○○共同繼承，各繼承七二分之一。
    依民法第一千一百六十四條規定：繼承人得隨時請求分割遺
    產，系爭遺產並無法律規定，或契約約定，不得分割之情形
    ，基於土地經濟有效利用，實有分割之必要，因無法協議分
    割，爰請求依裁判為分割。因被告乙○○、黃沈玉英、甲○○○、Ｄ○○○、亥○○、子○○，業將應繼分出售原告辛○○，故請求將其等分配在原告已建房屋之處，不但可合併
    使用土地，且可避免拆屋。因翁水波之繼承人地○○、戌○○、癸○○、丑○○、戊○○、巳○○、壬○○、宇○○、
    天○○所繼承之部分，面積甚少，除因如細分無法使用土地
    外，如其未表示要分割，依法仍應保持公同共有，酉○○○
    、宙○○、卯○○、辰○○所繼承翁水挺之部分，及乙○○
    、Ｂ○○、Ａ○○、Ｃ○○、丙○○、丁○○所繼承翁性之
    部分，亦同，爰聲明（一）被告Ｂ○○、Ａ○○、Ｃ○○、
    丁○○、丙○○，應就被繼承人黃沈玉英所遺，公同共有坐
    落嘉義縣義竹鄉○○段二九二之二地號，建，面積六六七、
    七二平方公尺；二九二之五號，建，面積一五○、六一平方
    公尺；二九二之八號建，面積九○、○四平方公尺，辦理公
    同共有繼承登記。（二）被告黃○○○、己○○、亥○○、
    玄○○、子○○、午○○、申○○，應協同原告辛○○、未
    ○○，就被繼承人翁張清連所遺，公同共有坐落嘉義縣義竹
    鄉○○段二九二之二地號，建面積六六七、七二平方公尺；
    二九二之五號，建，面積一五○、六一平方公尺；二九二之
    八號，建，面積九○、○四平方公尺，辦理公同共有繼承登
    記。（三）兩造公同共有坐落嘉義縣義竹鄉○○段二九二之
    二地號，建，面積六六七、七二平方公尺，二九二之五號，
    建，面積一五○、六一平方公尺，二九二之八號建，面積九
    ○、○四平方公尺，准予合併分割：其分割方法如附圖所示
    ：代號Ａ、五六、○七平方公尺，歸原告辛○○取得；代號
    Ｂ、五六、○七平方公尺，歸被告子○○取得；代號Ｃ、五
    六、○七平方公尺，歸被告亥○○取得；代號Ｄ、二五、二
    三平方公尺，歸被告乙○○取得；代號Ｅ、二五、二三平方
    公尺，歸被告Ｂ○○、Ａ○○、Ｃ○○、丁○○、丙○○，
    共同取得，保持公同共有；代號Ｆ、五○、四六平方公尺，
    歸被告甲○○○取得；代號Ｇ、五○、四七平方公尺，歸被
    告Ｄ○○○取得；代號Ｈ、三四、一○平方公尺、代號Ｈ１
    、一六、三七平方公尺，歸被告地○○、戌○○、癸○○、
    丑○○、戊○○、巳○○、壬○○、宇○○、天○○共同取
    得，保持公同共有；代號Ｉ、五○、四七平方公尺，歸被告
    寅○取得；代號Ｊ、五六、○七平方公尺，歸被告申○○取
    得，代號Ｋ、五○、四七平方公尺，歸被告酉○○○、宙○○、卯○○、辰○○共同取得，保持公同共有；代號Ｌ、四
    五、○二平方公尺、代號Ｐ、一一、○五平方公尺，歸被告
    黃○○○取得；代號Ｍ、四五、○二平方公尺、代號Ｐ１、
    一一、○五平方公尺，歸被告己○○取得；代號Ｎ、五六、
    ○七平方公尺，歸被告午○○取得；代號Ｏ、五六、○七平
    方公尺，歸被告玄○○取得；代號Ｑ、五六、○七平方公尺
    ，歸原告未○○取得；代號Ｒ、五○、四七平方公尺，歸被
    告庚○○取得；代號Ｓ、五○、四七平方公尺，歸被告Ｅ○○取得。（四）訴訟費用按兩造土地持分比例負擔。
二、被告Ｅ○○於最後言詞辯論到庭聲明：同意原告之分割遺產
    方案等語。
三、被告乙○○、Ａ○○、Ｃ○○雖未於最後言詞辯論到庭，彼
    等曾到庭聲明稱：如何分，沒有意見等語。
四、其餘被告未於言詞辯論期日到場，亦未提出書狀作何聲明或
    陳述。
四、按因繼承、強制執行、公用徵收或法院之判決，於登記前已
    取得不動產物權者，非經登記，不得處分其物權，民法第七
    百五十九條定有明文。而分割共有物既對於物之權利有所變
    動，即屬處分行為之一種，凡因繼承於登記前已取得不動產
    物權者，其取得雖受法律之保護，不以其未經繼承登記而否
    認其權利，但繼承人如欲分割其因繼承而取得公同共有之遺
    產，因屬於處分行為，依民法第七百五十九條規定，自非先
    經繼承登記，不得為之（最高法院六十八年度第十三次民事
    庭會議決議(二)意旨參照）。又繼承人有數人時，在分割遺產
    前，各繼承人對於遺產全部為公同共有，民法第一千一百五
    十一條定有明文。而繼承人請求分割該公同共有之遺產，性
    質上，依民法第七百五十九條規定，於未辦妥繼承登記前，
    不得為之。又不動產之繼承登記，得由任何繼承人為全體繼
    承人聲請之，除經繼承人全體同意，得申請為分別共有之登
    記外，均應申請為公同共有之登記，此觀土地法第七十三條
    第一項及土地登記規則第三十一條第一項規定即明。是繼承
    人請求他繼承人協同辦理不動產繼承登記，難認有保護之必
    要，不應准許，則其併訴請分割遺產辦理分別共有之登記及
    分割共有物，自亦無從准許（最高法院八十八年年度台上字
    第一０五三號判決意旨參照）。本件原告與乙○○、地○○
    、戌○○、癸○○、丑○○、戊○○、巳○○、壬○○、宇
    ○○、天○○、酉○○○、卯○○、辰○○、宙○○、Ｅ○○、甲○○○、寅○、Ｄ○○○、庚○○、黃○○○、己○○、申○○、亥○○、玄○○、子○○、午○○及被告Ｂ○○、Ａ○○、Ｃ○○、丁○○、丙○○之被繼承人黃沈玉英
    共同繼承翁清硯部分遺產部份已辦妥繼承登記，惟原告及被
    告黃○○○、己○○、亥○○、玄○○、子○○、午○○、
    申○○共同繼承翁張清連所遺系爭三筆土地尚未辦妥繼承登
    記，為原告所自承，且有土地謄本三件附卷可參，而依本件
    原告訴之聲明，除就被繼承人翁清硯之遺產進行分割以外，
    尚就被繼承人翁張清連之遺產進行分割，而原告就繼承被繼
    承人翁張清連遺產部分之登記，自得由原告單獨辦理繼承登
    記，原告請求他繼承人協同辦理不動產繼承登記，難認有保
    護之必要，不應准許，則其併訴請分割遺產辦理分別共有之
    登記及分割共有物，自亦無從准許，揆諸前開說明，原告提
    起本訴，為無理由，應予駁回。
七、據上論結，本件原告之訴為無理由，依民事訴訟法第三百八
    十五條第一項前段、第七十八條、第八十五條第二項，判決
    如主文。
中    華    民    國    95    年    6    月    30    日
                  家事法庭法  官  康存真
以上正本係照原本作成
如對本判決上訴應於判決送達後20日內向本院提出上訴狀
中    華    民    國    95    年    6    月    30    日
                            書記官  曾美滋


司法院資訊處製作；財團法人民間司法改革基金會備份。
